【裁判字號】    94,重訴,1335
【裁判日期】    950627
【裁判案由】    撤銷契約行為等
【裁判全文】
臺灣臺北地方法院民事判決            94年度重訴字第1335號
原      告  丙○○
訴訟代理人  吳秉祐律師
被      告  甲○○原名：周財.
被      告  林依涵原名：乙○.
上列當事人間撤銷契約行為等事件，本院於民國95年6月13日言
詞辯論終結，判決如下：
    主  文
原告之訴駁回。
訴訟費用由原告負擔。
    事實及理由
壹、原告主張：原告對被告甲○○有新台幣（下同）3,838,313
    元之債權，業經本院91年度訴字第806號民事判決及臺灣士
    林地方法院91年度訴字第169號民事判決確定在案。被告甲
    ○○為避免財產被強制執行，於民國90年9月21日將其所有
    坐落於基隆市○○區○○段3小段58地號土地，面積104平方
    公尺，應有部分1/3，及其上96、219、222建號即門牌號碼
    為基隆市○○路6號1樓、2樓、5樓房屋，應有部分各1/3 、
    1/3、全部，無償贈與被告乙○○，並辦妥所有權移轉登記
    ，原告曾依民法第244條規定訴請撤銷上開贈與及所有權移
    轉行為，並塗銷所有權移轉登記，業經臺灣基隆地方法院91
    年度訴字第365號、臺灣高等法院92年度498號、最高法院93
    年度台上字第461號判決原告勝訴確定，因而上開不動產即
    回復為被告甲○○所有。嗣原告因被告甲○○拒不清償債務
    ，遂聲請臺灣基隆地方法院以93年度執字第8444號清償票款
    強制執行事件執行被告甲○○所有之上開不動產，原告於執
    行程序中即94年5月2日聲請閱卷後始獲悉被告竟於上開判決
    確定前即92年12月8日以協議書之方式，記載：「一、……
    新台幣480萬元。甲方（即被告甲○○）同意於92年12 月15
    日以即期票據或匯款給付予乙方（即被告乙○○）。二、…
    …上開不動產因甲方在外之債權人提起撤銷之訴勝訴（臺灣
    高等法院92年度上字第498號），……，甲方同意以650萬元
    賠償予乙方，並於92年12月15日以即期票據或匯款給付予乙
    方」等語，嗣被告乙○○持該協議書聲請本院核發93年度促
    字第3431號支付命令，並於上開執行程序中聲明參與分配。
    而被告甲○○所有之上開不動產，經鑑價合計為7,526,000
    元，又上開土地之應有部分1/5及其上222建號房屋，業經訴
    外人台北國際商業銀行設定最高限額抵押權160 萬元。上開
    強制執行事件之併案債權人台北國際商業銀行股份有限公司
    對被告甲○○之債權金額為4,253, 954元、華南商業銀行股
    份有限公司之債權金額為20,254, 906元，而被告甲○○所
    有上開土地應有部分4/15及其上門牌號碼為基隆市○○路6
    號2樓、5樓房屋，應有部分各為1/3、全部，經2 次減價拍
    賣仍未拍定，經執行法院公告應買之拍賣最低價額為9,058,
    000元，至於上開土地之應有部分1/ 15及其上門牌號碼為基
    隆市○○路6號1樓房屋之應有部分1/ 3，經優先承買權人以
    285萬元承買，由此可知，上開被告甲○○同意給付被告乙
    ○○1,130萬元之協議，顯然有害及原告債權，為此爰依民
    法第244條第1項規定訴請撤銷被告間於92年12月8日所為協
    議之契約行為，又被告間之契約行為既經撤銷，依民法第
    114條第1項規定，視為自始無效，從而本院93年度促字第
    3431號支付命令所載債權亦不存在等語。並聲明：(一) 被
    告間於民國92年12月8日所為原證三之契約行為應予撤銷；(
    二)確認被告間就臺灣臺北地方法院93年度促字第3431 號支
    付命令所載新台幣1,130萬元債權，及自民國93年1月1日起
    至清償日止按年息5%計算之利息債權，均不存在。
貳、被告則以：被告甲○○與被告乙○○離婚及約定給付撫養費
    均為事實等語資為抗辯。並聲明：原告之訴駁回。
、兩造不爭執之事項：
  一、原告對被告甲○○有3,838,313元之債權，業經本院91 年
      度訴字第806號民事判決及臺灣士林地方法院91年度訴字
      第169號民事判決確定在案。
  二、被告甲○○所有坐落於基隆市○○區○○段3小段58地號
      土地，面積104平方公尺，應有部分1/3，及其上96、219
      、222建號即門牌號碼為基隆市○○路6號1樓、2樓、5樓
      房屋，應有部分各1/3、1/3、全部，經原告聲請臺灣基隆
      地方法院以93年度執字第8444號清償票款強制執行事件執
      行在案。
  三、被告於92年12月8日簽定協議書，記載：「一、……新台
      幣480萬元。甲方（即被告甲○○）同意於92年12月15 日
      以即期票據或匯款給付予乙方（即被告乙○○）。二、…
      …上開不動產因甲方在外之債權人提起撤銷之訴勝訴（臺
      灣高等法院92年度上字第498號），……，甲方同意以650
      萬元賠償予乙方，並於92年12月15日以即期票據或匯款給
      付予乙方」等語（以下簡稱系爭協議書）。
  四、原告於執行程序中即94年5月2日聲請閱卷後始獲悉被告二
      人竟於92年12月8日簽訂系爭協議書。
  五、被告乙○○持系爭協議書聲請臺灣臺北地方法院核發93年
      度促字第3431號支付命令，並於上開執行程序中聲明參與
      分配。
  六、被告甲○○所有之上開不動產，經鑑價合計為7,526,000
      元，又上開土地之應有部分1/5及其上222建號房屋，業經
      訴外人台北國際商業銀行設定最高限額抵押權160萬元。
  七、上開強制執行事件之併案債權人台北國際商業銀行股份有
      限公司對被告甲○○之債權金額為4,253,954元、華南商
      業銀行股份有限公司之債權金額為20,254,906元，而被告
      甲○○所有上開土地應有部分4/15及其上門牌號碼為基隆
      市○○路6號2樓、5樓房屋，應有部分各為1/3、全部，經
      2次減價拍賣仍未拍定，經執行法院公告應買之拍賣最低
      價額為9,058,000元，至於上開土地之應有部分1/15及其
      上門牌號碼為基隆市○○路6號1樓房屋之應有部分1/3，
      經優先承買權人以285萬元承買。
肆、得心證之理由：
  一、原告主張：原告對被告甲○○有3,838,313元之債權，業
      經本院91年度訴字第806號民事判決及臺灣士林地方法院
      91年度訴字第169號民事判決確定在案。被告甲○○為避
      免財產被強制執行，於90年9月21日將其所有坐落於基隆
      市○○區○○段3小段58地號土地，面積104平方公尺，應
      有部分1/3，及其上96、219、222建號即門牌號碼為基隆
      市○○路6號1樓、2樓、5樓房屋，應有部分各1/3、1/3
      、全部，無償贈與被告乙○○，並辦妥所有權移轉登記，
      原告曾依民法第244條規定訴請撤銷上開贈與及所有權移
      轉行為，並塗銷所有權移轉登記，業經臺灣基隆地方法院
      91年度訴字第365號、臺灣高等法院92年度498號、最高法
      院93年度台上字第461號判決原告勝訴確定，因而上開不
      動產即回復為被告甲○○所有。嗣原告因被告甲○○拒不
      清償債務，遂聲請臺灣基隆地方法院以93年度執字第8444
      號清償票款強制執行事件執行被告甲○○所有之上開不動
      產，原告於執行程序中即94年5月2日聲請閱卷後始獲悉被
      告竟於上開判決確定前即92年12月8日以協議書之方式，
      記載：「一、……新台幣480萬元。甲方（即被告甲○○
      ）同意於92年12月15日以即期票據或匯款給付予乙方（即
      被告乙○○）。二、……上開不動產因甲方在外之債權人
      提起撤銷之訴勝訴（臺灣高等法院92年度上字第498號）
      ，……，甲方同意以650萬元賠償予乙方，並於92年12月
      15日以即期票據或匯款給付予乙方」等語，嗣被告乙○○
      持該協議書聲請本院核發93年度促字第3431號支付命令，
      並於上開執行程序中聲明參與分配。而被告甲○○所有之
      上開不動產，經鑑價合計為7,526,000元，又上開土地之
      應有部分1/5及其上222建號房屋，業經訴外人台北國際商
      業銀行設定最高限額抵押權160萬元。上開強制執行事件
      之併案債權人台北國際商業銀行股份有限公司對被告甲○
      ○之債權金額為4,253,954元、華南商業銀行股份有限公
      司之債權金額為20,254,906元，而被告甲○○所有上開土
      地應有部分4/15及其上門牌號碼為基隆市○○路6號2樓、
      5樓房屋，應有部分各為1/3、全部，經2次減價拍賣仍未
      拍定，經執行法院公告應買之拍賣最低價額為9,058,000
      元，至於上開土地之應有部分1/ 15及其上門牌號碼為基
      隆市○○路6號1樓房屋之應有部分1/ 3，經優先承買權人
      以285萬元承買等情，業據其提出與所述相符之本院91年
      度訴字第806號民事判決暨其確定證明書、臺灣士林地方
      法院91年度訴字第169號民事判決暨其確定證明書（以上
      均為影本）、臺灣基隆地方法院91年度訴字第365號民事
      判決繕本、臺灣高等法院92年度498號民事判決繕本、最
      高法院93 年度台上字第461號民事裁定繕本、系爭協議書
      影本、本院93年度促字第3431號支付命令影本、民事參與
      分配及陳報狀影本、估價報告摘要影本、土地登記謄本之
      影本、建物登記謄本之影本、台北國際商業銀行之民事聲
      請強制執行狀影本、華南商業銀行之民事聲請強制執行狀
      影本、臺灣基隆地方法院民事執行處通知影本等件為證，
      並經本院依職權調閱臺灣基隆地方法院91年度訴字第365
      號民事事件卷宗及本院3年度促字第3431號民事聲請事件
      卷宗審核無訛，被告對之亦不爭執，固堪信原告主張之上
      開事實為真實。
  二、然按民法第244條第1、2項規定：「債務人所為之無償行
      為，有害及債權者，債權人得聲請法院撤銷之。」「債務
      人所為之有償行為，於行為時明知有損害於債權人之權利
      者，以受益人於受益時亦知其情事者為限，債權人得聲請
      法院撤銷之。」準此以觀，撤銷權之行使限於債務人之無
      償詐害行為及有償詐害行為。若債務人以相當之對價將其
      對他人之債務不履行損害賠償請求權換成給付金錢，僅屬
      債務人消極財產在形態上之變更，對於債務人，總財產尚
      不生增減，如果逕指債務人之換價為詐害行為，不啻對債
      務人財產上處分權加以不當限制，凍結債務人之財產現狀
      ，對於交易之安全亦有妨害，自非允當。
  三、查系爭協議書記載：「為離婚協議書之扶養費用及贍養費
      用等事，雙方達成協議以玆遵守：一、因甲（指被告甲○
      ○）乙（指被告乙○○）雙方於民國（下同）九十年十月
      三日簽立之離婚協議書，甲方就上開協議書第三條給付乙
      方每月五萬元之扶養費用均未給付，依約視為全數到期，
      共計新台幣（下同）四百八十萬元。甲方同意於九十二年
      十二月十五日以即期票據或匯款給付予乙方。二、甲方就
      上開協議書第二條及第三條約定，應將基隆市○○區○○
      段三小段第五八地號之應有部分（三分之一）及其上建物
      （門牌號碼：基隆市○○區○○路六號一樓、二樓（應有
      部分各三分之一及五樓（應有部分：全部））（以下簡稱
      系爭土地及房屋）移轉所有權予乙方作為乙方之扶養費用
      ；然上開不動產因甲方在外之債權人提起撤銷之訴勝訴（
      台灣高等法院九二年度上字第四九八號），以致乙方喪失
      上開不動產之所有權，視同甲方已未履行上開協議書之條
      件，甲方同意以六百五十萬元賠償予乙方，並於九十二年
      十二月十五日以即期票據或匯款給付予乙方。三、……」
      等語，有原告提出之系爭協議書在卷足憑，對照被告所提
      出為原告所不爭執之90年10月3日之離婚協議書，可知被
      告二人於系爭協議書第一條所約定，僅係將扶養費用金額
      確定而已，尚難認為係屬詐害行為。而第二條約定，僅將
      被告甲○○於90年10月3日之離婚協議書中約定將系爭土
      地及房屋所有權移轉登記予被告乙○○作為給付被告乙○
      ○精神慰撫金及扶養費部分，因不能履行所生之債務不履
      行損害賠償請求權換成給付金錢650萬元而已。被告甲○
      ○於90年10月3日之離婚協議書中約定給付被告乙○○精
      神慰撫金及扶養費部分，既未經原告以訴訟撤銷之，且撤
      銷權之除斥期間一年已經過，則該債務自然存在，被告甲
      ○○將之轉換成給付金錢650萬元，揆諸上開說明，尚難
      逕指為詐害行為，而比照原告主張系爭土地及房屋中之一
      樓房屋及其坐落土地部分以285萬元賣出，其餘土地及房
      屋部分雖經2次減價拍賣仍未拍定，但經執行法院公告應
      買之拍賣最低價額為9,058,000元來看，亦尚難認系爭土
      地及房屋之所有權移轉登記請求權作價650萬元有何詐害
      行為可言。
  四、綜上所述，原告主張被告二人間於92年12月8日所為之系
      爭協議書之契約行為為詐害行為，請求撤銷之，為無理由
      。其進而請求確認被告間就本院93年度促字第3431號支付
      命令所載1,130萬元債權，及自民國93年1月1日起至清償
      日止按年息5%計算之利息債權，均不存在，亦屬無理由，
      均應予以駁回。
伍、又本件事證已臻明確，兩造其餘攻擊防禦方法及未經援用之
    證據，經本院斟酌後，認為均不足以影響本判決之結果，爰
    不一一論述，併此敘明。
陸、結論：本件原告之訴為無理由、依民事訴訟法第78條，判決
    如主文。
中    華    民    國    95    年    6     月    27    日
                  民事第四庭    法  官  陳文正
以上正本係照原本作成
如對本判決上訴，須於判決送達後20日內向本院提出上訴狀
中    華    民    國    95    年    6     月    27    日
                                書記官  黃菀茹


司法院資訊處製作；財團法人民間司法改革基金會備份。
